臺灣高等法院刑事判決　　　　　　　　　　　　　　八十八年度上訴字第六五四號
　　上　訴　人　臺灣臺北地方法院檢察署檢察官
　　被　　　告　庚○○
　　選任辯護人　賴振宗
右上訴人因被告違反商業會計法等案件，不服臺灣台北地方法院八十七年度訴字第一
三二四號，中華民國八十七年十二月二日第一審判決（起訴案號：臺灣台北地方法院
檢察署八十七年度偵字第七七三三號）提起上訴，本院判決如左：
    主  文
原判決撤銷。
庚○○連續商業負責人以明知為不實之事項，而填製會計憑證，處有期徒刑陸月，如
易科罰金以參佰元折算壹日。
    事  實
一、庚○○係台北市○○○路○段七十五號六樓尚屋有限公司（以下簡稱尚屋公司）
    之負責人，為商業會計法之商業負責人，明知燦輝企業有限公司（以下簡稱為燦
    輝公司）、楊田企業有限公司（以下簡稱為楊田公司）、元淞實業有限公司（以
    下簡稱為元淞公司）、明莊實業有限公司（以下簡稱為明莊公司）、祥莊實業有
    限公司（以下簡稱為祥莊公司）及昌圖實業有限公司（以下簡稱為昌圖公司）均
    係虛設行號，並無進貨之事實，而尚屋公司並無銷貨事實，竟基於概括犯意，自
    八十三年十一月八日起至八十五年四月二十五日止，連續虛開統一發票予燦輝公
    司、楊田公司、祥莊公司、元淞公司、昌圖公司、明莊公司，計三十三紙（詳如
    附表一所示統一發票號碼、發票日期、銷貨金額）。
二、案經台北市稅捐稽徵處移送台灣台北地方法院檢察署檢察官偵查起訴。
    理  由
一、訊據被告庚○○固不否認為尚屋公司負責人，及尚屋公司確實有開立如附表一所
    示發票予燦輝等六家公司等情，但否認上開犯行，辯稱：確實有出售貨物予燦輝
    等六家公司，皆是先找到買主再去接觸賣方，請賣方直接將貨送給買主，故無庸
    承租倉庫，亦均以現金買賣云云。
二、經查：
    １、尚屋有限公司，係設於台北市市○○○路○段七五號六樓，負責人為庚○○
        一事，除據被告庚○○坦承外，並有台北市營利事業統一發證變更登記申請
        書、台北市政府營利事業登記證、經濟部公司執照等附卷可證（詳偵查卷第
        五頁至十四頁），是被告為公司負責人即係商業會計法之商業負責人無誤。
    ２、尚屋公司確有開立附表一所示發票三十三張，亦有專案申請調檔統一發票查
        核清單在卷可憑（詳偵查卷第十五頁至四十頁），顯見尚屋公司確有開立如
        附表一所示發票無疑。
    ３、元淞公司負責人甲○、祥莊公司及昌圖公司負責人丁○○、楊田公司負責人
        戊○○、燦輝公司及明莊公司負責人己○○均因虛設行號，並無實際進貨及
        銷貨之事實，而經台灣台北地方法院檢察署以八十六年度偵字第一Ｏ七ＯＯ
        號、一Ｏ七Ｏ五號、一二五七二號以涉犯商業會計法及稅捐稽徵法罪提起公
        訴，此有起訴書附卷可證（詳偵查卷第四十一頁至四十九頁），（I）而證
        人甲○即元淞公司負責人於本院調查時結證稱：是孫一波告訴伊，要伊負責
        出名，不必拿本錢，還可以領車馬費，元淞公司有無實際經營，伊根本不知
        道，伊只是個人頭，元淞公司有無與尚屋公司交易，伊亦不清楚等語（詳本
        院九十年十二月二十日訊問筆錄），（II）證人簡時弘於法務部調查時供述
        稱：伊應張金龍之要求，替張金龍手下員工己○○辦理登記為祥莊公司及燦
        輝公司名義負責人，另有替張治華員工甲○辦理登記為元淞司名義負責人、
        丁○○辦理登記為祥莊公司及昌圖公司名義負責人、戊○○辦理登記為楊田
        公司負責人，股東則由張金龍及張治華自行覓得，由張金龍找員工充任人員
        的情形看來，燦輝等公司應無正常營業等語（詳本院卷二法務部調查局東部
        地區機動工作組檢送之簡時強八十六年三月十日訊問筆錄），（III）證人己
        ○○於法務部調查時供述：伊是祥莊公司及燦輝公司名義負責人，張金龍要
        伊任公司名義負責人，每個月會付伊一、二萬元不等之月薪，祥莊公司及燦
        輝公司有無虛開發票或是不是虛設行號，伊均不清楚，但有好幾家公司設立
        地址不同，卻使用同支電話，且常有公司傳真需求發票等語（詳本院卷二檢
        附八十六年三月二十一日訊問筆錄），故由證人甲○、簡時弘及己○○之供
        述可知，祥莊公司、燦輝公司、明莊公司、元淞公司、昌圖公司、楊田公司
        均是找人來充任名義負責人，但並無實際經營公司業務，有設立不同地址使
        用同支電話及有公司傳真索取發票等情，顯見祥莊公司、燦輝公司、明莊公
        司、元淞公司、昌圖公司及楊田公司均是虛設行號，並無實際營業之公司甚
        明，既然燦輝等公司為虛設行號之公司，則豈可能向尚屋公司購買黃豆、沙
        拉油、芝、特砂糖等數量頗鉅的農產品？因為燦輝等公司並無倉庫，亦無
        資金，如真向尚屋購買數量頗鉅之農產品，則要如何存放？如何銷售？顯見
        燦輝等公司並無進貨之事實，而尚屋公司亦無銷貨之事實自明。
    ４、雖被告提出向嘉新麵粉料油脂股份有限公司（以下簡稱為嘉新公司）、農維
        實業有限公司等進貨之帳冊及統一發票（詳原審卷第一二Ｏ頁至二二八頁）
        ，並經本院向嘉新公司查證，尚屋公司確有向嘉新進貨無誤，惟尚屋公司並
        非虛設行號之公司，依據稅捐機關統計，尚屋公司銷項為新台幣（下同）一
        億五千二百八十八萬三千五百四十五元，關於涉嫌虛設行號僅占銷總額之百
        分之二十九點七五（詳偵查卷第二頁），且台北市稅捐稽徵處稅務員黃秀玲
        結證稱：尚屋公司是虛開部分發票，並非虛設行號，尚屋公司進多少就賣多
        少，甚至還有先銷貨再進貨的情形，與常情不符，且銷貨的對象非全為經銷
        食品的廠商等語（詳本院卷一九十年十一月二十二日訊問筆錄），按尚屋公
        司既非虛設行號之公司，且有百分之七十左右是真實交易，則尚不能以尚屋
        公司有進貨之事實，即用以證明確實有出售予附表一所示之公司，況如附表
        一編號九開予祥莊公司之七十二萬二千五百元發票，被告辯稱：是八十四年
        三月四日向盛邁公司進數量四萬二千五百單位（未載明計算單位為何）之芝
        ，於八十四年三月三十一日才出售予祥莊公司等語，既然時隔近一個月，
        則尚屋公司未租倉庫，又要如何存放四萬二千五百單位之芝？再如附表一
        編號十四開予祥莊公司之三百零一萬元發票，被告辯稱：是八十四年五月十
        日向嘉新公司進數量七千單位（未載明計算單位為何）沙拉油，是八十五年
        一月十日才出售予祥莊公司等語，時間更相隔半年以上，則尚屋公司未租倉
        庫，豈有可能存放七千單位之沙拉油？又如附表一編號十六開予元淞公司之
        四十二萬六千元發票，被告辯稱：是八十五年一月十日向嘉新公司進六千單
        位（未載明計算單位為何）之沙拉油，於八十五年二月二十七日才出售予元
        淞公司等語，是被告進貨與出貨時間相距一個半月，未租倉庫又要如何存放
        六千單位之沙拉油？且其鉅額交易，金額動輒數十萬元甚至上百萬元，竟稱
        無銀行進出交易紀錄，辯稱均為現金交易，又稱無其他會計帳冊可憑，顯違
        正常營業之常情，在在顯示被告所辯，委不足採，綜上所述，被告罪證明確
        ，犯行堪以認定。
三、核被告係尚屋公司負責人，為商業負責人，明知尚屋公司亦未銷貨予如附表一所
    示燦輝等公司，竟仍在會計憑證即統一發票上填製不實事項，係犯商業會計法第
    七十一條第一款商業負責人明知不實而填製會計憑證罪，又公訴人認被告亦另犯
    刑法第二百十六條、第二百十五條行使業務登載不實文書罪，惟統一發票應為會
    計憑證，與刑法第二百十五條業務登載不實係屬法條競合，應從特別法之商業會
    計法處斷，故應係公訴人贅引刑法第二百十六條、第二百十五條，併此敘明，且
    被告先後多次虛開發票製作不實會計憑證，時間緊接，以同一方式反覆為之，所
    為係犯罪構成要件相同之罪，顯係基於概括犯意為之，為連續犯，應以一罪論，
    併依法加重其刑。
四、原審以尚屋公司雖有開立發票，但無法證明發票所記載之交易內容為虛構而為無
    罪判決之諭知，疏未仔細考量被告所述交易過程，公訴人以燦輝等公司為虛設行
    號之公司，豈可能真正交易為由提起上訴，為有理由，自應由本院將原判決撤銷
    ，爰審酌被告未坦承犯行、尚屋公司仍有實際經營、但非完全虛設之行號、虛開
發票之數量及金額等一切情狀，量處如主文所示之刑，再被告行為後，刑法第四
    十一條業於九十年一月十日修正公布，舊法規定犯最重本刑三年以下有期徒刑以
    下之刑之罪，而受六個月以下有期徒刑或拘役之宣告，因身體、教育、職業、家
    庭之關係或其他正當事由，執行顯有困難者，得易科罰金，修正後之刑法第四十
    一條第一項前段規定，凡犯最重本刑五年以下有期徒刑以下刑之罪，而受六個月
    以下有期徒刑或拘役之宣告，均得易科罰金，比較新舊法之規定，以修正後之新
    法有利於行為人，自應依刑法第二條第一項前段規定，適用裁判時之新法，併予
    宣告易科罰金之折算標準。
五、又被告虛開附表一所示三十三筆發票，既無實際銷貨之事實，無營業行為，自無
    庸繳納營業稅，自無幫助燦輝等公司逃漏營業稅之犯行。而燦輝等公司既是虛設
    行號之公司，自無營業之實，即無營業成本及營業支出，亦無營業所得，被告自
    無幫助逃漏營業所得稅之可能，自不構成稅捐稽徵法第四十三條第一項幫助他人
    逃漏稅捐罪，惟公訴人認被告此部分犯行與前開有罪部分，有方法、結果之牽連
    關係，爰不另為無罪判決之諭知。
六、公訴意旨另認：如附表二所示之發票亦屬虛開發票，惟杰格企業有限公司及苙椅
    有限公司之負責人為乙○○、韋虹實業有限公司負責人為丙○○、乙金企業有限
    公司負責人為陳陽、彰清實業有限公司負責人為辛○○，並未經公訴人或稅捐機
    關，以涉嫌逃漏稅捐提起公訴或移送偵辦，此有台灣高等法院被告全國前案紀錄
    表在卷可證（詳本院卷一），既然稅捐機關經過查核後認丙○○、陳陽、辛○○
    及乙○○無虛設行號之情事，復無積極證據可佐，尚難認被告所開立如附表二所
    示之發票，並無實際交易，惟公訴人認被告此部分犯行與本院判決有罪部分，有
    連續犯裁判上一罪關係，爰不另為無罪之諭知，再公訴人起訴書起訴虛開發票五
    十三張，應係誤載，經本院比對統一發票查核清單，本案係移送五十二張發票，
    附此敘明。
據上論斷，應依刑事訴訟法第三百六十九條第一項前段、第三百六十四條、第二百九
十九條第一項前段，商業會計法第七十一條第一款，刑法第十一條前段、第二條第一
項前段、第五十六條、修正後第四十一條第一項前段，罰金罰鍰提高標準條例第二條
判決如主文。
本案經檢察官李良忠到庭執行職務。
中    華    民    國     九十一   年       三       月        八        日
    臺灣高等法院刑事第十八庭
                              審判長法  官  吳      敦
                                    法  官  吳  明  峰
                                    法  官  劉  慧  芬
右正本證明與原本無異。
如不服本判決應於收受送達後十日內向本院提出上訴書狀，其未敘述上訴之理由者並
得於提起上訴後十日內向本院補提理由書（均須按他造當事人之人數附繕本）。
                                    書記官  鎖  瑞  嶺
中    華    民    國     九十一   年       三       月        八        日
附錄本案論罪科刑法條全文：
商業會計法第七十一條第一款
商業負責人、主辦及經辦會計人員或依法受託代他人處理會計事務之人員有左列情事
之一者，處五年以下有期徒刑、拘役或科或併科新台幣十五萬元以下罰金：
一、以明知為不實之事項，而填製會計憑證或記入帳冊者。
